---
title:    "Leitura de Dados"
subtitle: "Manejo, Visualização e Compartilhamento de Dados"
author:   "Nicholas A. C. Marino"
date:     "github.com/nacmarino/compartilhaR"
output: 
  ioslides_presentation:
    wide: true
---

## Estrutura da Aula

1. [Revisando a leitura de dados no R](#anchor1)
2. [Usando o pacote `readr` para leitura de dados](#anchor2)
3. [Importando tabelas do Excel](#anchor3)
4. [Exportando tabelas](#anchor4)
5. [Exportando dados no formato de listas](#anchor5)
6. [Importando dados no formato de listas](#anchor6)

# Revisando a leitura de dados no R {#anchor1}

## Leitura de dados padrão

* É bastante comum utilizarmos as funções `read.csv` ou `read.table`, ambas disponíveis na `base` do R, para realizar a leitura de um conjunto de dados armazenados no seu computador com extensão `.csv` e `txt`, respectivamente.
* Os dados importados através destas funções estarão disponíveis no ambiente de trabalho da sua sessão, e serão um objeto pertencente à classe `data.frame`.
    + Um `data.frame` contém duas dimensões, as linhas e as colunas. As colunas contém os valores das diferentes variáveis, que caracterizam cada unidade observacional registradas nas linhas.
    + Cada coluna armazena um único tipo de valor - somente números, somente caracteres, somente argumentos lógicos.

## Exercício 1

* Carregue o conjunto de dados `dados dos projetos.csv` no R e atribua a um objeto.
* Determine a classe à qual pertença o objeto criado.
* Determine a classe de objeto à qual pertence cada coluna do dados que você carregou.
* Qual o tamanho das dimensões do conjunto de dados que você carregou?

# Usando o pacote `readr` para a leitura de dados {#anchor2}

## `readr`

* De maneira alternativa às funções disponíveis na `base` do R, também podemos importar e exportar um conjunto de dados no R utilizando as funções do pacote `readr`.
    + `read_<extensão>`, para importar;
    + `write_<extensão>`, para exportar.
* A sintaxe das funções deste pacote é similar àquela da `base`. No entanto, as funções do pacote `readr` atribuem __três__ classes de objeto à tabela importanta: `tbl_df`, `tbl` e `data.frame`.

```{r eval=FALSE}
library(readr)
class(read_csv(file = "dados dos projetos.csv"))
```

```{r echo=FALSE, message=FALSE}
library(readr)
class(read_csv(file = "../99 - dados para exemplos/dados dos projetos.csv"))
```

## tibble

* Toda a tabela de dados importada com o `readr` é um `tibble`:
    + Possui a mesma estrutura e dimensões de um `data.frame`;
    + Objetivo é facilitar a visualização dos dados na tabela;
    + A classe de objeto dos elementos de cada coluna é apresentada junto da própria tabela;
    + Previne a automatização da atribuição de certas classes de objeto a algumas colunas (_e.g._, toda coluna com caracteres é um fator, o que torna difícil sua manipulação).

```{r eval=FALSE}
dados <- read_csv(file = "dados dos projetos.csv")
dados
```

## tibble {.smaller}

```{r echo=FALSE, message=FALSE}
dados <- read_csv(file = "../99 - dados para exemplos/dados dos projetos.csv")
dados
```

# Importando tabelas do Excel {#anchor3}

## `readxl`

* Na maior parte das vezes, no entanto, armazenamos nossos dados nos formtatos-padrão do Microsoft Excel, como as extensões `.xls` ou `.xlsx`.

# Exportando tabelas {#anchor4}

# Exportando dados no formato de listas {#anchor5}

# Importando dados no formato de listas {#anchor6}
